【裁判字號】    97,簡上,73
【裁判日期】    990209
【裁判案由】    返還土地
【裁判全文】
臺灣桃園地方法院民事判決              97年度簡上字第73號
上  訴  人  乙○○
訴訟代理人  呂瑞貞律師
複代理人    葉民文律師
            謝孟儒律師
被  上訴人  丙○○
上列當事人間請求返還土地事件，上訴人對於中華民國97年3 月
5 日本院中壢簡易庭97年度壢簡字第122 號第一審簡易判決提起
上訴，於99年1月19日言詞辯論終結，本院判決如下：
    主  文
原判決關於命上訴人應將坐落桃園縣楊梅鎮○○段二０七之五二
地號土地如附圖所示B 、C 部分（面積合計三點三八平方公尺）
之地上物拆除，並將土地返還被上訴人及其他共有人全體之部分
，及該部分假執行之宣告，暨訴訟費用之裁判均廢棄。
上開廢棄部分，被上訴人在第一審簡易之訴駁回。
其餘上訴駁回。
第一、二審訴訟費用由上訴人負擔十分之九，餘由被上訴人負擔
。
    事實及理由
一、被上訴人主張：坐落桃園縣楊梅鎮○○段207-9 地號土地（
    以下簡稱207-9 地號土地）本為訴外人彭振、魏春隆及徐鴻
    源共有，因桃園縣楊梅鎮公所於民國79年間辦理都市計畫2-
    （二）-54 （秀才路57巷外環道）作業錯誤，未先辦理分割
    而誤以全筆207-9 土地辦理徵收，故於94年間將不在道路工
    程用地範圍內之土地0.009 公頃自207-9 地號土地分割後，
    增為桃園縣楊梅鎮○○段207-52地號土地（以下簡稱系爭土
    地），桃園縣政府並於96年1 月10日撤銷徵收並發還原所有
    權人，嗣被上訴人於96年4 月間向徐鴻源購買其所有系爭土
    地應有部分，然於鑑界時，發現上訴人所有門牌號碼桃園縣
    楊梅鎮○○里○○鄰○○路38號房屋（以下簡稱系爭房屋）無
    權占用系爭土地，其占用之範圍如附圖ABC 所示（面積合計
    23點7 平方公尺，附圖誤載為23點07平方公尺），上訴人對
    系爭土地並無合法占有權源，自應將占用部分地上建物拆除
    ，將土地返還被上訴人及其他共有人全體。至於系爭土地之
    另2 位共有人即彭家姐妹所持分之土地並不在系爭土地上，
    系爭土地與其等無關，其等未花費任何購地成本即想將系爭
    土地之持分出售與上訴人，將會造成其等與全體共有人權利
    之嚴重損害等語。
二、上訴人則以：上訴人於83年間購買系爭房屋及其坐落之土地
    時，系爭房屋即有如附圖BC部分（面積合計3 點38平方公尺
    ）之越界情形，且當時系爭房屋出售人即訴外人郭川水承諾
    旁邊之地亦為上訴人所有，嗣後環南路規劃完成，為求方便
    出入，上訴人始於85年間將系爭房屋蓋齊墊高而興建如附圖
    A 部分（面積20點32平方公尺），當時調閱地籍圖並無系爭
    土地之地號，而工程期間半年以上，均未有人提出異議，況
    且當時系爭土地已為桃園縣楊梅鎮公所徵收，但上開徵收用
    地機關並未提出異議，足見其應已知悉越界建築，又整建房
    屋迄今已10年，則被上訴人既向原地主購得持份，自應繼受
    前手知悉之效果，依民法第796 條規定，被上訴人應不得請
    求上訴人移去建築物。其次，如附圖BC部分經臺灣省結構工
    程技師公會之鑑定意見認為該部分係原建照既有之騎樓樑柱
    結構，如拆除將會危害系爭房屋及其他3 戶連棟鄰房屋之結
    構安全，是此部分請鈞院能斟酌公共利益及當事人利益，並
    依民法第796 條之1 第1 項前段之規定免為拆除。再者，如
    附圖A 部分經鑑定意見亦認為將來該部分之拆除仍須有專業
    單位規劃，否則將造成未拆除建物之裂損，仍有影響安全之
    虞，並須花費鉅額之拆除費用。且依建築法第39條規定及「
    訂定楊梅都市計畫土地使用分區管制要點」等規定，如附圖
    A 部分土地之面積僅20點32平方公尺，均不足建築基地於申
    請建築時所須預留之法定空地面積，亦即被上訴人收回該部
    分土地，亦無法建築地上建物。況且被上訴人稱其收回如附
    圖ABC 部分欲作倉庫用，惟被上訴人如未得其他共有人之同
    意亦無法為倉庫之使用，且依上開建築法規，如作倉庫使用
    亦屬違章建築。足見被上訴人縱使收回附圖ABC 部分，亦無
    法整體使用，閒置荒廢之可能性最高。準此，如拆除附圖AB
    C 部分，對於上訴人之損害及所造成之公共利益之損害，顯
    大於被上訴人所能獲得之利益，是依最高法院71年台上字第
    737 號判例意旨，被上訴人對於系爭土地之權利行使，顯有
    權利濫用之情形等語，作為抗辯。
三、原審判決為：上訴人應將系爭土地如附圖所示A 部分面積23
    平方公尺（原審判決之附圖與本院判決之附圖不同，詳後四
    、（一）所述）之地上物拆除，並將土地返還被上訴人及其
    他共有人全體。並宣告被上訴人得假執行，及上訴人得預供
    擔保，免為假執行。上訴人不服原審判決而提起上訴，並求
    為判決：(一)原判決廢棄。(二)上開廢棄部分，請求駁回被上訴
    人第一審之訴及假執行之宣告。被上訴人則聲明：駁回上訴
    。
四、本院之判斷：
（一）本件因被上訴人抗辯拆除作業有危害房屋結構安全之虞等
      情，經本院送請臺灣省結構工程技師公會予以鑑定，經該
      公會鑑定意見認為如拆除占用土地A 區（即附圖BC部分）
      將會危害系爭房屋及其他3 戶連棟鄰房屋之結構安全，此
      有鑑定報告書1 份附卷可稽，惟因原審並未就上開影響結
      構安全部分之位置及面積予以測量，本院即再度會同兩造
      至現場勘驗，並囑託桃園縣楊梅地政事務所派員就系爭房
      屋占用系爭土地及影響結構安全之部分，其占用面積及範
      圍進行測量，此有本院98年10月29日勘驗筆錄及該所98年
      9 月25日楊測複字第212000號函暨所附土地複丈成果圖（
      即附圖）在卷足憑。又原審之附圖即該所96年11月7 日楊
      測複字第252600號土地複丈成果圖所示之A 部分僅測量系
      爭房屋占用系爭土地之面積為23平方公尺，但並未測量影
      響結構安全之部分，而本院既已就影響結構安全部分另予
      測量即如附圖所示BC部分，且系爭房屋占用系爭土地之範
      圍詳如附圖ABC 所示之範圍，面積合計則為23點7 平方公
      尺（附圖上之附表誤載為23點07平方公尺) ，足見原審附
      圖及本院附圖之測量結果有0 點7 平方公尺之些微之差距
      ，惟兩造就本院再度測量之結果即附圖ABC 部分面積合計
      為23點7 平方公尺，均不爭執（見本院98年12月16日言詞
      辯論筆錄），是本件即以上開本院再度測量之附圖為準，
      合先敘明。
（二）本件被上訴人主張其為系爭土地之所有權人之一，上訴人
      所有系爭房屋部分越界占用系爭土地，其占用之範圍及面
      積如附圖ABC 所示面積為23點7 平方公尺之事實，有被上
      訴人提出土地登記謄本、土地所有權狀、建物登記謄本、
      地籍圖騰本、現場照片、撤銷徵收函等附卷可稽，且經本
      院會同兩造至現場勘驗，並有附圖即桃園縣楊梅地政事務
      所98年9 月25日楊測複字第212000號土地複丈成果圖在卷
      足憑，並經原審調閱桃園縣政府楊梅都市計畫2 （貳）-1
      5-54（秀才路57巷外環道）、4-（二）-12-55（永寧新村
      ）道路撤銷徵收工程【核准、公告、通知、撤銷徵收土地
      清冊節本】（見原審卷第48頁至第68頁）核閱屬實，而上
      訴人對於系爭房屋部分占用系爭土地之情事並不否認，堪
      信為真實。
（三）惟因臺灣省結構工程技師公會已就上訴人占用系爭土地之
      部分如拆除是否會影響系爭房屋及其他棟鄰房屋之結構安
      全予以鑑定，本院即依上開鑑定意見，就拆除作業會影響
      房屋結構安全之如附圖BC所示面積合計3 點38平方公尺部
      分，及其餘如附圖A 所示面積20點32平方公尺部分，分別
      論斷如下：
   1、如拆除附圖BC所示面積合計3 點38平方公尺之地上物部分
      ，將會有立即倒塌之危險，應不得拆除：
      按「土地所有人建築房屋逾越地界，鄰地所有人請求移去
      或變更時，法院得斟酌公共利益及當事人利益，免為全部
      或一部之移去或變更。但土地所有人故意逾越地界者，不
      適用之」，民法第796-1 條第1 項定有明文。且上開規定
      於民法物權編98年1 月23日修正，並於98年7 月23日施行
      前，土地所有人建築房屋逾越地界，鄰地所有人請求移去
      或變更其房屋時，亦適用之，民法物權編施行法第8-3 條
      亦定有明文。查，本院囑託臺灣省結構工程技師公會之鑑
      定報告書所指之「占用土地A 區」部分即如附圖BC所示部
      分，其中如附圖B 所示面積2 點32平方公尺部分為系爭房
      屋原合法建照既有之騎樓樑柱，另如圖C 所示面積1 點06
      平方公尺部分，則為樑柱後方之寬約20公分及長約5 公尺
      之狹長地方之事實，為兩造所不爭，並經本院至現場勘驗
      無誤。而依該公會之鑑定報告結論認為如拆除上開「占用
      土地A 區」部分即如附圖BC所示部分，將會危害系爭房屋
      及其他3 戶連棟鄰房屋之結構安全，此有該公會97年11月
      20日台省結技鑑定第1675號鑑定報告書1 份附卷可稽，並
      經負責鑑定之結構技師甲○○於本院履勘時證述明確（見
      本院98年10月29日勘驗測量筆錄），本院審酌該騎樓樑柱
      為系爭房屋建築支撐之主要結構，如予以拆除確實將會使
      系爭房屋有立即倒塌之危險且會危及鄰棟房屋之安全，是
      堪認上開鑑定意見為真實可採。故本院爰依上開民法第79
      6-1 條第1 項之規定，斟酌公共利益及當事人利益，免為
      上訴人此部分即如附圖BC所示面積合計3 點38平方公尺之
      越界建築部分之拆除。
   2、如附圖A 所示面積為20點32平方公尺之地上物部分，應予
      拆除，並將土地返還被上訴人及其他共有人：
   (1)按「土地所有人建築房屋非因故意或重大過失逾越地界者
      ，鄰地所有人如知其越界而不即提出異議，不得請求移去
      或變更其房屋」，98年7 月23日修正施行之民法第796 條
      第1 項前段定有明文，且上開規定於修正施行前，土地所
      有人逾界建築之情形時，亦適用之，民法物權編施行法第
      8-3 條亦定有明文。而本條規定其立法目的在調和所有權
      不受侵害及避免損及他人全部建築物經濟價值二種互相衝
      突之利益。又所謂知其越界，應解為鄰地所有人於土地所
      有人建築房屋時知有越界而言，且主張鄰地所有人知其越
      界而不即提出異議者，應就此項事實負舉證之責任（最高
      法院45年台上字第931 號判例可資參照）。
   (2)本件上訴人就如附圖A 所示部分雖抗辯仍不能拆除，並以
      上揭情詞置辯。惟查，上訴人自認如附圖A 部分之越界建
      築，係因系爭房屋出售人郭川水承諾旁邊之地亦為上訴人
      所有，為求方便出入，始於85年間建造等情，足見，上訴
      人並未就如附圖A 所示部分之土地予以查證及測量是否確
      實屬於上訴人所有之土地，即貿然輕信前手口頭承諾予以
      搭蓋如附圖A 所示之地上物，顯有違一般人之注意義務，
      而有重大過失，故依上揭民法第796 條第1 項前段規定，
      上訴人亦不得主張鄰地所有人即被上訴人知其越界而不即
      提出異議，不得請求拆除如附圖A 所示之地上物。且依卷
      附系爭房屋之現場照片及本院至現場履勘之情形，系爭房
      屋原本係從其側面車庫鐵捲門即如附圖A 所示土地後方側
      面之地方出入等情（見本院98年2 月12日勘驗測量筆錄）
      ，惟上訴人竟將側面之出入口之路面墊高並築牆封住而搭
      蓋如附圖A 所示之地上物，讓系爭房屋面臨環南路之主要
      交通幹道出入，以方便上訴人經營檳榔攤之生意，足見，
      上訴人並非為求方便出入而係僅為自身經濟利益之考量而
      越界建築，顯難認有何正當性可言。另如附圖A 所示之地
      上物僅係搭蓋在系爭房屋旁邊，其拆除作業應不致影響房
      屋之結構安全亦非困難，且依據鑑定報告之意見為「占用
      土地B 區（即附圖A 所示部分）拆除其地上物，因本區內
      之柱樑牆等結構屬另外增建之地上物，研判不致影響原有
      房屋之結構安全」等語，亦為相同之認定。至於被上訴人
      收回如附圖A 所示部分之土地究係作何用途亦屬其權利行
      使之範圍，不能認有何權利濫用之情事。是上訴人就如附
      圖A 所示部分所為不能拆除之上揭抗辯，均不足採。故上
      訴人應將如附圖A 所示面積為20點32平方公尺之地上物拆
      除，並將土地返還被上訴人及其他共有人。
五、未按所有人對於無權占有或侵奪其所有物者，得請求返還之
    。對於妨害其所有權者，得請求除去之。有妨害其所有權之
    虞者，得請求防止之，民法第767 條定有明文。又依民法第
    821 之規定，各共有人對於第三人，得就共有物之全部，為
    本於所有權之請求，此項請求權既非必須由共有人全體共同
    行使，則以此為標的之訴訟，自無由共有人全體共同提起之
    必要。所謂本於所有權之請求權，係指民法第767 條所規定
    之物權的請求權而言，故對於無權占有或侵奪共有物者，請
    求返還共有物之訴，得由共有人中之一人單獨提起，惟依民
    法第821 條但書之規定，應求為命被告向共有人全體返還共
    有物之判決而已，最高法院28年上字第2361號著判例意旨可
    參。從而，被上訴人依據所有權之法律關係，請求上訴人將
    系爭土地上如附圖所示Ａ部分面積20點32平方公尺之地上物
    拆除，並將土地返還被上訴人及其他共有人全體，尚無不合
    ，自應准許。至於被上訴人請求拆除如附圖BC所示面積合計
    3 點38平方公尺之地上物部分，因會有立即倒塌之危險，應
    不得拆除，故此部分之請求，為無理由，應予駁回。原審就
    超過上開應准許部分，為上訴人敗訴之判決，並為假執行之
    宣告，自有未洽。上訴意旨就此部分指摘原判決不當，求予
    廢棄改判，為有理由。至於上開應准許部分，原審判命上訴
    人應將系爭土地上如附圖所示Ａ部分面積20點32平方公尺之
    地上物拆除，並將土地返還被上訴人及其他共有人全體，並
    為假執行之宣告，核無違誤，上訴意旨，就此部分，仍執陳
    詞，指摘原判決不當，求予廢棄，為無理由，應駁回其上訴
    。
六、因本件事證已臻明確，兩造其餘主張陳述及所提之證據，均
    毋庸再予審酌，附此敘明。
七、據上論結，本件上訴為一部有理由，一部無理由，依民事訴
    訟法第436 條之1 第3 項、第450 條、第449 條第1 項、第
    79條，判決如主文。
中    華    民    國    99    年    2     月    9     日
                  民事第二庭  審判長法  官  劉克聖
                                    法  官  陳彥年
                                    法  官  黃漢權
本件不得再上訴。
上列正本證明與原本無異
中    華    民    國    99    年    2     月    9    日
                                    書記官  郭玉芬

司法院資訊處製作；財團法人民間司法改革基金會備份。
